臺灣高等法院刑事判決
110年度交上更一字第8號
上  訴  人  
即  被  告  林添財

上列上訴人因公共危險案件，不服臺灣新竹地方法院108年度交
訴字第141號，中華民國109年8月4日第一審判決（起訴案號：臺
灣新竹地方檢察署108年度偵字第11465號），提起上訴，經本院
判決後，由最高法院發回更審，本院判決如下：
    主  文
原判決撤銷。
甲○○駕駛動力交通工具發生交通事故，致人傷害而逃逸，處有期
徒刑陸月，如易科罰金，以新臺幣壹仟元折算壹日。
    事  實
一、甲○○於民國108年8月13日上午8時25分許，騎乘車號000-0
    00號號普通重型機車，在新竹縣○○市○○路○○○道路○
    ○○○路0000號前）起步並切入車道行駛，其應注意起步前
    應顯示方向燈，注意前後左右有無障礙或車輛行人，並應讓
    行進中之車輛或行人優先通行，而依當時亦無不能注意之情
    ，竟疏於注意，冒然進入車道，適有乙○○騎乘車號000-00
    0號普通重機車，沿該路由南向北直行而來，2車發生撞擊，
    致乙○○人車倒地後，受有左側遠端鎖骨骨折而變形；左髖
    、左肘、右手擦傷等傷害（過失傷害部分業據告訴人於原審
    撤回告訴）。甲○○明知其已車禍肇事致人受傷，竟基於肇事
    逃逸之犯意，未予以傷者必要之救護或報警處理，聲稱各自
    治療等語，未經乙○○之同意，亦未留下姓名、聯絡電話，逕
    自騎乘上開機車逃離現場。嗣經乙○○提供車號並報警處理，
    循線查獲上情。
二、案經乙○○訴由新竹縣政府警察局竹北分局報告臺灣新竹地
    方檢察署檢察官偵查起訴。
    理  由
壹、證據能力部分
　　按被告以外之人於審判外之言詞或書面陳述，除法律有規定
    者外，不得作為證據；又被告以外之人於審判外之陳述，雖
    不符刑事訴訟法第159條之1至第159條之4之規定，而經當事
    人於審判程序同意作為證據，法院審酌該言詞陳述或書面陳
    述作成時之情況，認為適當者，亦得為證據。當事人、代理
    人或辯護人於法院調查證據時，知有第159條第1項不得為證
    據之情形，而未於言詞辯論終結前聲明異議者，視為有前項
    之同意，刑事訴訟法第159條第1項及第159條之5分別定有明
    文。經查，本判決下列所引用上訴人即被告甲○○（下稱被告
    ）以外之人於審判外之陳述，被告於本院審理期日經合法傳
    喚無正當理由未到庭，然其於上訴理由狀內未就證據能力表
    示意見，且於本院前審時對於證據能力均不爭執且未聲明異
    議（見本院前審卷第92至95頁），檢察官迄本院言詞辯論終
    結前亦未聲明異議，本院審酌上開證據資料作成時之情況，
    尚無違法不當或證明力明顯過低之瑕疵，亦認為以之作為證
    據應屬適當，爰依上開規定，認前揭證據資料均有證據能力
    。
貳、本院認定犯罪事實之證據及理由
一、關於被告駕車違反注意義務過失致告訴人受傷乙節
　　被告與告訴人乙○○於事實一所載時地，2人騎車發生車禍，
    告訴人因而受傷等情，被告於前審審理時坦白承認（見本院
    前審卷第96至97頁），並據證人即告訴人於偵訊及原審準備
    程序、審理中指訴、結證述綦詳（見竹檢108年度偵字第114
    65號偵查卷《下稱偵11465卷》第42至43頁，原審卷一第67至7
    3、93至111頁，原審卷二第95至109頁）。並有告訴人於108
    年9月17日出具指認被告之犯罪嫌疑人紀錄表（見偵11465卷
    第11至12頁）；道路交通事故現場圖、道路交通事故調查表
    ㈠、㈡（見偵11465卷第15至18頁）；告訴人之108年8月14日
    國立臺灣大學醫學院附設醫院新竹分院診斷證明書（見偵11
    465卷第19頁）；新竹縣政府警察局竹北分局道路交通事故
    當事人登記聯單（見偵11465卷第21頁）；告訴人之指認監
    視器畫面翻拍照片1幀（見偵11465卷第22頁）；108年8月13
    日現場暨車損照片13幀（見偵11465卷第23頁下圖至29頁）
    ；被告之證號查詢機車駕駛人電腦列印資料（見原審卷一第
    41頁）；新竹縣政府警察局於109年3月20日出具之竹縣警勤
    字第1090003484號函檢送110報案紀錄單（見原審卷一第139
    、141頁）；新竹縣政府警察局竹北分局於109年3月26日出
    具之竹縣北警偵字第1093801286號函檢附交通事故現場圖、
    現場照片2幀（見原審卷一第145至149頁）；交通部公路總
    局新竹區監理所109年5月12日竹監鑑字第1090120235號函檢
    送交通部公路總局新竹區監理所竹苗區車輛行車事故鑑定會
    竹苗區0000000案鑑定意見書（見原審卷一第157至162頁）
    ；國立臺灣大學醫學院附設醫院新竹分院於109年6月2日出
    具之臺大新分醫事字第1090003706號函檢附108/08/13至108
    /08/14就醫病歷資料（含傷勢照片5幀）（見原審卷一第199
    至232頁）；告訴人之手術前後X光片影像截圖3幀（見原審
    卷二第53至57頁）附卷可稽。且有「110報案電話錄音」光
    碟1片（置於原審卷一卷末袋內④）、告訴人之X光影像光碟1
    片（置於原審卷一卷末袋內⑤）扣案可證。另據被告不否認
    於案發時地發生車禍之客觀事實，是認此部分事實，堪足採
    認為真實。
二、關於被告明知告訴人因其駕車過失受有傷害乙節　　
  ㈠證人即告訴人於原審審理中結證稱：本件車禍發生當天是穿
    公司的短袖制服；當天手有擦傷，是手肘跟手指都有受傷，
    從外觀就看得出來等語（見原審卷二第103、104頁）。並有
    告訴人於案發當天穿著短袖上衣在卷可參（見偵11465卷第2
    3頁下方照片、原審卷二第135、137頁）。另觀諸前開國立
    臺灣大學醫學院附設醫院新竹分院函文檢附之告訴人之傷勢
    照片5幀（見原審卷一第201頁），可見告訴人之左肘、右手
    指有擦傷、破皮之傷勢，如此外露皮肉傷勢，一般人從外觀
    一望即知、顯而易見。
  ㈡證人即告訴人復於原審審理中結證稱：車禍後，牽起車子要
    拉的時候，就發現受傷了，因為撞擊之後，我左手要用力的
    時候，肩膀這邊已經有受傷了。當時我知道我鎖骨這邊有問
    題，已經凸起來了，手去摸就知道鎖骨已經完全凸起來了，
    然後我有剝開扣子給被告看，被告說他腳斷掉，我就說「我
    這邊才斷掉」，被告知道我受傷了；當天我最嚴重的傷勢是
    在左肩處有骨折，從外觀上看得出來有凸起來等語（見原審
    卷二第96、98、104頁）。佐以前開告訴人X光影像光碟片（
    置於原審卷一卷末袋內⑤）內之告訴人「手術前」X光片影像
    截圖2幀（見原審卷二第53、55頁），可見告訴人左側鎖骨
    骨折而變形突起，造成左肩肌肉、皮膚向上隆起之影像，是
    認證人即告訴人所指訴、證述從外觀上看得出來有左肩處因
    受傷而凸起等語，具有憑信性，堪足採信。
  ㈢被告雖辯稱：我在路中央、乙○○在路肩，乙○○正面對著，他
    把胸口打開給我看，但我有老花眼而看不到傷勢云云（見原
    審卷二第110、121頁）。然查：被告業已供承告訴人有拉開
    上衣予被告瞭解傷勢之舉，被告業已知悉告訴人表達受傷之
    情狀，並從告訴人客觀外表亦顯而易見有受傷之情事足見被
    告事後辯稱並不知道告訴人有受傷云云，並無足採。
三、被告未予以傷者必要之救護或報警處理，未經告訴人之同
　　意，亦未留下姓名、聯絡電話，逕自騎車離去之事實：
  ㈠證人即告訴人於原審審理中結證稱：被告沒有留在場等警察
    來，被告說他腳斷掉，要去就醫，就自行離開。被告離開前
    ，沒有提供個人資料或聯絡電話給我；我沒有同意被告離開
    ；我不知道他姓什麼，我也不知道對方的名字，但是我有記
    對方的車牌等語（見原審卷二第98、99、106頁）。參以告
    訴人於偵訊中指訴：我當時已經打電話報警，他跟我講他腳
    斷掉，要先去就醫，之後就走了等語（見偵11465卷第42至4
    3頁）。並參酌警員黃照庭於108年9月25日出具之偵查報告
    ，載明「職到場當下現場並無發現有被告於該處等待警方處
    理，而後調閱相關監視器發現被告騎乘000-000普重機，而
    卻直接駛離」等情（見偵卷第4頁）；嗣於109年5月23日出
    具之職務報告載明：「當時於現場處理約20分許均未有被告
    （甲○○）出現在現場，而向警方表明為肇事者等等，而為事
    後請竹北分局偵查隊代為發通知書請車主到案（被告甲○○才
    至所說明）」等情（見原審卷一第189頁）。是認證人即告
    訴人就被告擅自離去等情，前後指訴、證述一致，且與上開
    書證內容互核相符，堪足採認為真實。
  ㈡被告固辯稱有在車禍現場停留10分鐘等情，惟被告離去前沒
    有讓告訴人獲得任何姓名、電話等可以找得到被告的訊息，
    縱然有機車車號，告訴人亦無從找尋被告之下落。況且被告
    徒以各自治療之藉詞，並未獲告訴人之同意而離去；且告訴
    人之同事、警察到達現場時，被告已經離開了，沒有認知或
    意識到被告會再回來現場等情，業據告訴人於原審準備程序
    中指訴綦詳（見原審卷一第103、104頁）。殊不論告訴人在
    車禍現場是回應「不可能」、或不予理會、或搖頭，均是表
    達不同意被告之「我們各自治療」提議，足認告訴人顯未同
    意被告之離去，被告仍恣意離開事故現場，縱然被告事後有
    回到車禍現場，仍不得卸免車禍肇事逃逸之罪責。從而，被
    告既未予傷者必要之救護或報警處理，且未經告訴人之同意
    ，亦未留下姓名、聯絡電話，逕自騎車離去，告訴人記下車
    號碼仍無從知悉被告之下落，是以被告主觀有肇事逃逸犯意
    ，應堪認定。
  ㈢綜上所述，本案事證已臻明確，被告肇事逃逸犯行，堪予認
　　定，自應依法予以論罪科刑。
四、論罪　　　
  ㈠新舊法比較
　　按行為後法律有變更者，適用行為時之法律，但行為後之法
    律有利於行為人者，適用最有利於行為人之法律，刑法第2
    條第1項定有明文。查被告行為後，刑法第185條之4業經修
    正，並於110年5月28日公布，於同年5月30日生效施行。修
    正前之法定刑原為「1年以上7年以下有期徒刑」，修正後變
    更為「6月以上5年以下有期徒刑」，經比較後適用修正後之
    刑法第185條之4較有利於被告，依刑法第2條第1項但書規定
    ，應適用修正後之刑法第185條之4論處。　　　　
  ㈡核被告所為，係犯修正後刑法第185條之4第1項前段之駕駛動
    力交通工具肇事致人受傷而逃逸罪。　　　
  ㈢構成累犯但不加重最低本刑
  ⒈被告前①於84年間，因妨害風化案件，經本院於84年12月11日
    以84年度訴字第937號判處有期徒刑7年6月確定，並於88年6
    月4日假釋出監、付保護管束，嗣遭撤銷假釋，尚餘殘刑有
    期徒刑3年6月15日（刑期自91年1月10日至96年2月16日止，
    其中91年11月19日至93年6月23日執行另案之保安處分）。
  ⒉被告又②於90年間，因妨害性自主案件，經本院以91年度上訴
    字第863號判處有期徒刑15年，嗣經最高法院於91年10月17
    日以91年台上字第5851號駁回上訴而確定。③於93年間，因
    違反廢棄物清理法案件，經臺灣臺東地方法院（下稱臺東地
    院）於95年3月27日以94年度訴字第298號判處有期徒刑1年2
    月確定。上開②、③案件經臺東地院於96年11月26日以96年度
    聲減字第824號裁定減刑並定應執行有期徒刑15年6月確定(
    下稱甲案件)。
  ⒊被告自91年1月10日起，接續執行前開殘刑、甲案件，嗣於10
    8年6月14日執行完畢，有本院被告前案紀錄表、在監在押全
    國紀錄表各1份在卷可稽，被告於有期徒刑執行完畢5年以內
    故意再犯本案有期徒刑以上之罪，為累犯，然參酌司法院釋
    字第775 號解釋之意旨，法院就符合累犯要件之被告，仍應
    以其是否有其特別惡性或對刑罰反應力薄弱等事由，依職權
    本於合目的性之裁量，妥適審酌被告所犯前後數罪間，關於
    前案之性質（故意或過失）、前案徒刑之執行完畢情形（有
    無入監執行完畢、是否易科罰金或易服社會勞動）、再犯之
    原因、兩罪間之差異（是否同一罪質、重罪或輕罪）、主觀
    犯意所顯現之惡性及其反社會性等情，綜合判斷各別被告有
    無因加重本刑致生所受刑罰超過其所應負擔罪責之情形，裁
    量是否加重最低本刑。經查，被告前案類型為妨害性自主、
    違反廢棄物清理法及妨害風化案件，與本案之犯罪類型、罪
    質、侵害法益不同，爰參酌司法院大法官會議解釋第775 號
    解釋意旨，認尚無援引累犯規定加重其最低本刑之必要，不
    予加重其刑。
　㈣按刑法第59條之酌量減輕其刑，必須犯罪另有特殊之原因與
    環境等，在客觀上足以引起一般同情，認為即予宣告法定最
    低度刑期猶嫌過重者，始有其適用。至行為人犯罪之動機、
    目的、犯罪之手段、犯罪後所生之損害、犯罪後之態度、犯
    罪行為人之生活狀況、品行、智識程度等，僅屬得於法定刑
    內審酌量刑之事項，非酌量減輕之理由。查本案被告所犯駕
    駛動力交通工具發生交通事故，致人傷害而逃逸罪，依修正
    後刑法第185條之4第1項前段之規定，法定刑係6月以上5年
    以下有期徒刑，而被告本件所犯之駕駛動力交通工具發生交
    通事故，致人傷害而逃逸罪，又別無何因不得已而為之之情
    由，況被告駕駛上開機車，因未禮讓行進中車輛而肇事，致
    告訴人因而受有前揭傷害，其竟未採取任何救護行為，或報
    警處理並等候警方到場，或得告訴人之同意，逕自駕車離開
    現場，棄受傷之告訴人於不顧，行為實有不該，且本院業詳
    為審酌一切情狀而為量刑，如後述，復衡以本案被告犯罪情
    節，實難逕認被告於犯本案時有何特殊之原因或環境等，在
    客觀上足以引起一般同情之處，自不得邀刑法第59條規定減
    輕其刑。至於被告犯罪動機、所生損害、犯後態度之因素等
    情狀，僅可為法定刑內從輕科刑之標準，不得據為刑法第59
    條酌量減輕之理由，是本件爰不依刑法第59條規定減輕其刑
    ，附此說明。　　
五、撤銷改判之理由  
  ㈠原審認被告肇事逃逸犯行罪證明確，予以論罪科刑，固非無
    見，然刑法第185條之4第1項前段業經修正，原審未及比較
    適用，認事用法容有未洽，被告上訴否認犯罪雖無理由，但
    原判決既有上瑕疵，自應由本院撤銷改判。
　㈡爰以行為人之責任為基礎，審酌被告於駕車肇事致告訴人受
    傷後，並未於現場報警、協助救護，反駕車逃逸離去，使受
    傷之告訴人風險增加，所為非是，及被告肇事逃逸的時間並
    非深夜、地點亦非偏僻、告訴人所受傷勢非重，並念其業與
    告訴人達成和解，賠償告訴人所受損害，有新竹縣竹北市調
    解委員會調解書在卷可佐，兼衡被告自述智識程度、家庭經
    濟狀況，暨被告部分坦承犯行之態度、素行等一切情狀，量
    處如主文第2 項所示之刑，並諭知易科罰金之折算標準。　
六、被告經本院合法傳喚，無正當理由不到庭，爰不待其陳述，
逕行判決。　　　
據上論斷，應依刑事訴訟法第369條第1項前段、第364條、371條
、第299條第1項前段，判決如主文。　　
本案經檢察官劉異海到庭執行職務。
中　　華　　民　　國　　110 　年　　12　　月　　15　　日
                  刑事第十二庭  審判長法　官  陳如玲
                                      法　官  蔡如惠
                                      法　官  廖建瑜
以上正本證明與原本無異。
如不服本判決，應於收受送達後20日內向本院提出上訴書狀，其
未敘述上訴之理由者並得於提起上訴後20日內向本院補提理由書
（均須按他造當事人之人數附繕本）「切勿逕送上級法院」。
                                      書記官  邵佩均
中　　華　　民　　國　　110 　年　　12　　月　　15　　日
附錄:本案論罪科刑法條全文
中華民國刑法第185條之4
駕駛動力交通工具發生交通事故，致人傷害而逃逸者，處6月以
上5年以下有期徒刑；致人於死或重傷而逃逸者，處1年以上7年
以下有期徒刑。
犯前項之罪，駕駛人於發生交通事故致人死傷係無過失者，減輕
或免除其刑。